【裁判字號】    98,消債抗,157
【裁判日期】    980630
【裁判案由】    更生事件
【裁判全文】
臺灣臺北地方法院民事裁定           98年度消債抗字第157號
抗  告  人  甲○○
代  理  人  趙懷琪律師
上列抗告人因消費者債務清理事件聲請更生，對於中華民國97
年11月28日本院97年度消債更字第947號裁定提起抗告，本院裁
定如下：
    主  文
抗告駁回。
抗告程序費用新臺幣壹仟元由抗告人負擔。
    理  由
一、按債務人對於金融機構因消費借貸、自用住宅借款、信用卡
    或現金卡契約而負債務，在聲請更生或清算前，應提出債權
    人清冊，以書面向最大債權金融機構請求協商債務清償方案
    並表明共同協商之意旨，債清條例第151條第1項定有明文。
    而上揭法文之立法意旨，即為債務人受法院裁定開始更生或
    清算程序者，其生活、資格、權利等均將受限制，該等程序
    係債務清理之最後手段，於債務人無法與債權人協商時，始
    適用更生程序或清算程序清理其債務，債務人對於金融機構
    因消費借貸、自用住宅借款、信用卡或現金卡契約而負債務
    ，其法律關係較為單純，金融機構並已訂有債務協商機制，
    如能協商成立，債務人或不須依本條例聲請更生或清算，可
    疏減法院負擔，有效分配司法資源，為使債務人得自主解決
    其債務，爰明定債務人對於金融機構因消費借貸、自用住宅
    借款、信用卡或現金卡契約而負債務之情形，採行協商前置
    主義。故而債清條例所定協商前置程序之意旨，在使金融機
    構與債務人就特定種類之債務清理事務上，利用法院程序外
    解決之協商機制，為迅速有效之自主性解決。而此一程序之
    進行，有賴當事人間之協力配合，本於誠信為基礎，形成債
    務清理之共識，藉由法院之事後核可，賦予協商內容作為執
    行名義之正當性。次按聲請更生或清算不合程式或不備其他
    要件者，法院應以裁定駁回之，但其情形可以補正者，法院
    應定期間先命補正，復為消債條例第8條所明定。
二、本件抗告意旨略以：消費者債務清理條例雖有規定前置協商
    程序，以期程序能儘速進行，且於30日內不開始協商，或是
    開始協商超過90日，即表示雙方無成立協商之可能，債務人
    即得逕向法院聲請更生，是以在協商無成立可能之情形下，
    該條例本不強求債務人仍應繼續或重行進行協商。又抗告人
    目前每月薪資僅有新臺幣（下同）1萬元，配偶亦因負債而
    聲請更生，是夫妻2人所得尚不足以負擔金融機構所提出之
    還款條件。且對債務人而言，若符合更生之要件，於法院審
    理程序所為之考量及調查，本即能給予債務人更周全之保障
    ，故原審在抗告人無違反更生要件之情形下，要求抗告人再
    重行協商，並以此理由駁回抗告人更生之聲請，抗告人自難
    甘服，爰依法提起抗告，請求廢棄原裁定。
三、經查：
    本件抗告人主張其已踐行前置協商程序，但因「無法負擔任
    何還款條件。說明：提供180期，0%，月付5568元，經試算
    可支配餘額為（$-12152），無法負擔任何還款。」，故協
    商未能成立，固有前置協商不成立通知書附卷可稽（見原審
    卷第46頁），抗告人復主張與銀行協商時每月生活費皆仰賴
    配偶資助，每月僅有2000元可使用，雖自98年1月起受僱於
    喬泰興業股份有限公司（以下簡稱喬泰興業公司），然每月
    薪資僅有1萬元，且配偶亦因負債而聲請更生，故夫妻2人所
    得尚不足負擔債權銀行所提出之協商條件云云。惟查，消債
    條例之立法目的，係為使不幸陷入經濟困境之人得以清理債
    務、重建生活，並在清理過程中能保有符合人性尊嚴之最低
    基本生活，而非維持債務人過去慣常之寬逸生活，是於評估
    履行原協商方案是否顯有重大困難時，並非由債務人任意主
    張其基本生活費用之數額，否則將造成揮霍無度致難以履行
    原協商方案者，反而更容易進入更生程序之不合理現象，是
    以，本院認抗告人之每月生活費用，應以行政院主計處公告
    之98年度臺北市平均每人每月最低生活費用1萬4558元（以
    每年家庭收支調查，計算出平均每人每月消費支出之60％作
    為最低生活費）計算，故抗告人夫妻每月必要支出加計抗告
    人自承每月給付予子女教育費及生活費3000元後，應為3萬
    2116元【計算式：14558×2＋3000＝32116】，抗告人雖陳
    稱目前薪資僅有1萬元，不足支應每月必要支出，然依民法
    第1116條之1、第1003條之1規定，抗告人與配偶互負扶養義
    務，且家庭生活費用，應由其與配偶各依其經濟能力、家事
    勞動或其他情事分擔之，觀諸抗告人於原審所提出之中華民
    國國際經濟合作協會薪資明細表可知（見原審卷第103頁）
    ，抗告人配偶每月薪資為4萬1550元，堪認應可負擔抗告人
    夫妻之每月必要支出。次查，抗告人雖主張其於協商時每月
    收入雖僅有其配偶資助之2000元，然抗告人自98年1月起，
    即受僱於喬泰興業公司擔任顧問乙職，每月增加收入1萬元
    ，有喬泰興業公司聘書乙紙在卷可憑（見原審卷第32頁），
    故其經濟能力及工作狀況與協商時相較，已有明顯改善，而
    本條例之立法目的在於兼顧保障債權人公平受償及重建復甦
    債務人經濟生活，則抗告人之外在客觀條件既有相當程度之
    改善，抗告人應再循協商途徑，與最大債權銀行花旗銀行繼
    續協商。
四、綜上所述，抗告人配偶之每月所得既足堪負擔夫妻每月必要
    支出，且抗告人之經濟能力及工作狀況與協商時相較，已有
    明顯改善，故抗告人應循再協商之途徑與最大債權銀行花旗
    銀行繼續協商，而非逕向本院聲請更生。從而，原裁定駁回
    抗告人更生之聲請，核無違誤，抗告意旨猶執前詞，指摘原
    裁定不當，求予廢棄另為裁定，為無理由，應予駁回。
五、據上論結，本件抗告為無理由，爰依消費者債務清理條例第
    11條第2項、第15條，民事訴訟法第495條之1第1項、第449
    條第1項、第95條、第78條，裁定如主文。
中    華    民    國    98    年    6     月    30    日
                  民事第三庭    審判長法  官  丁蓓蓓
                                      法  官  魏式瑜
                                      法  官  孫正華
以上正本係照原本作成。
本裁定不得再抗告。
中    華    民    國    98    年    6     月    30    日
                                      書記官  林秀娥


司法院資訊處製作；財團法人民間司法改革基金會備份。
